【裁判字號】    90,上易,1513
【裁判日期】    901025
【裁判案由】    詐欺
【裁判全文】
臺灣高等法院刑事判決                            九十年度上易字第一五一三號
    上  訴  人
    即自訴人    丁○○
    代  理  人  甲○○
                乙○○
                戊○○
    上  訴  人
    即  被  告  丙○○
    選任辯護人  楊詠熙律師
                莫家駿
右上訴人因詐欺案件，不服臺灣臺北地方法院八十八年度自字第一九一號，中華民
國九十年三月二十七日第一審判決，提起上訴，本院判決如左：
    主  文
原判決關於丙○○有罪部分撤銷。
丙○○無罪。
    理  由
一、本件自訴人丁○○自訴意旨略以：被告丙○○為設於台北市○○○路○段一０二
    號四樓之五松興交通企業有限公司（下通企業有限公司（下稱松興公司）負責人
    ，因知原靠行任職於松興公司之許永福在民國八十一年五月間罹患精神病，無法
    繼續工作駕駛貨車，並將貨車出售，竟意圖為自己不法之所有，並基於概括之犯
    意，利用許永福配偶丁○○意欲獲得較存放銀行為高之利息收入，以支付家中生
    活費用之心理，先於八十一年五月間，向丁○○詐稱：許永福臥病在床，沒有收
    入，家中需要醫藥費、生活費等費用，不如將出售貨車所得之款項及家中之現金
    借予其週轉，其將按期支付利息，可資丁○○維持家計支付醫藥費，且其公司經
    營良好，待向客戶收回款項後，即可償還云云，後又編造相同藉口，連續向丁○
    ○詐取金錢，均致使丁○○陷於錯誤，先後自八十一年五月間起至八十四年間止
    （確實時間已無法查明），陸續在松興公司交付現金予丙○○，共計交付新台幣
    （下同）三百二十九萬八千一百元，丙○○並均簽發付款人為台北市第一信用合
    作社永吉分社（下稱一信永吉分社）之支票作為清償借款及利息之方法，然除曾
    陸續代丁○○支付保險費五十七萬七千三百五十五元扣抵利息以資搪塞外，其餘
    本金及利息均以重新簽發支票換回原先支票方式拖延，丙○○遂以上開詐術詐得
    上開金額。嗣丁○○分別於八十七年十二月七日、同年月二十一日將丙○○多次
    換票後所簽發之八張支票（本金部分合計三百二十九萬八千一百元、利息部分合
    計一百六十六萬三千五百九十七元，合計四百九十六萬一千六百九十七）予以提
    示，因丙○○業已拒絕往來而未獲兌現，丁○○始知受騙。又丙○○意圖為自己
    不法之所有，借用自訴人丁○○名義將自訴人丁○○之互助會會款六十四萬元標
    走，充當借款，事後亦未償還。因認被告丙○○涉有刑法第三百三十九條第一項
    之詐欺罪刑云云。
二、按犯罪事實應依證據認定之，無證據不得推定其犯罪事實。又不能證明被告犯罪
    者，應諭知無罪之判決，刑事訴訟法第一百五十四條、第三百零一條第一項定有
    明文。又告訴人之告訴，係以使被告受刑事訴追為目的，是其陳述是否與事實相
    符，仍應調查其他證據以資審認，最高法院五十二年台上字第一三００號判例著
    有明文。認定不利於被告之事實，須依積極證據，苟積極證據不足為不利於被告
    事實之認定時，即應為有利於被告之認定，更不必有何有利之證據，最高法院三
    十年上字第八一六號判例亦有明文。又認定犯罪事實所憑證據，雖不以直接證據
    為限，間接證據亦包括在內；然而無論直接或間接證據，其為訴訟上之證明，須
    於通常一般之人均不致有所懷疑，而得確信其為真實之程度者，始得據為有罪之
    認定，同院七十六年台上字第四九八六號判例亦足資參照。再者刑法第三百三十
    九條第一項詐欺罪之成立，以意圖為自己或第三人不法所有，以詐術使人將本人
    或第三人之物交付為要件。所謂以詐術使人交付，必須被詐欺人因其詐術而陷於
    錯誤，若其所用方法，不能認為詐術，亦不致使人陷於錯誤，即不構成該罪，同
    院四十六年台上字第二六０號判例亦有明文。
三、訊據被告丙○○堅決否認有何詐欺犯行。辯稱伊未施用詐術，是丁○○自己要借
    錢予給伊，所支付之利息早就足夠償還本金，且伊因經濟困難，才無法償還債務
    ，因伊經營之公司於八十二年時要買吊卡車須要錢所以才向自訴人借錢，後來經
    營的過程中，經營不善，八十六年年中七、八月後都被人家倒會，之前伊公司經
    營都很正常，也沒欠過稅，當時伊有三家公司，除了「合泉」是別人欠伊錢才將
    之頂下來，此後伊就未有再向自訴人借錢等語。
四、查自訴人及原審認被告涉有詐欺犯行，無非以自訴人丁○○指訴綦詳，並有上開
    八張支票、退票理由單、許永福診斷書附卷可稽，而被告除曾代自訴人丁○○支
    付上開金額之保險費，為自訴人丁○○所不否認外，其餘查無被告另曾支付自訴
    人丁○○利息之事證，是被告辯稱：其所支付之利息已足夠清償本金云云，即無
    可採等為主要論據。
五、惟查本件被告辯稱伊自八十一年起即向自訴人陸續借款，迄八十七年為止，陸續
    向自訴人貸借款項，金額總計高達一千六百四十八萬元等情，業據被告提出借款
    還款明細表及部分借款所開具之支票票根在卷為證。質之自訴人亦坦承被告自八
    十一年間起至八十七年止即以票換票方式向自訴人借錢，剛開始係每次一十萬或
    二十萬元借，起先有還伊錢，後來即未再還錢等語（本院九十年十月十八訊問筆
    錄）。雖自訴人時而聲稱借給被告之數額為三百餘萬元（本院九十年五月二十一
    日訊問筆錄），時而聲稱借給被告多少錢已忘記等語（本院九十年十月十八訊問
    筆錄）。惟查被告向自訴人借款之後，並非拒不歸還，而是有借有還，則為雙方
    所不爭之事，自難認定被告於借款之初即意圖不法所有。至於借款之方式，被告
    辯稱係自訴人丁○○至被告所開設之松興公司，因松興公司需要現金周轉，自訴
    人遂把錢借給松興公司，賺取利息乙節，除據被告供明之外，並據證人即松興公
    司司機庚○○於本院審理時到庭證稱伊知道自訴人有拿錢至被告公司借給被告，
    錢放在被告處，伊若有需要即拿票向丙○○換現金，利息三分，係預扣利息，伊
    借過好幾次等語。證人己○○於本院審理時亦證稱伊曾聽許永福（自訴人丁○○
    之夫）說過，要叫自訴人拿錢至被告公司供借貸，伊有見過自訴人拿錢至被告公
    司，伊有向被告借貸過，利息算三分，有預扣利息等語（本院九十年六月四日訊
    問筆錄）。質之自訴人亦供承伊借錢是拿到被告之松興公司給被告，曾在被告松
    興公司見過己○○等語（本院九十年六月四日、八月二十七日訊問筆錄）。是本
    件被告所辯稱上開借款，係自訴人拿到被告所經營之松興公司出借等情，亦屬有
    據。關於借款之利息，自訴人亦坦承有支付利息，利率被告供稱為三分，自訴人
    則指稱係一分半，雖有差異，惟自訴人出借金錢給被告有利息可賺，則可確定，
    又查被告於借款之後，確曾於八十二年三月至八十五年四月間陸續以支票清償自
    訴人二十萬元、二十六萬元、二十八萬元、二十萬元、十六萬元、二十萬七千元
    、一十二萬四千餘元，經由自訴人之台北銀行南港分行、台北銀行大安分行、合
    作金庫城東支庫等帳戶兌領，此經被告提出還款明細表可稽，自訴人雖否認收受
    被告所收受之上開款項，聲稱僅係一次被告開票給伊領到十萬元，惟嗣後被告又
    將該現金借走等語。然查上開還款部分確曾經由台北銀行大安分行、彰化商業銀
    行南港分行自訴人之帳戶兌領，此經本院向該二銀行函查屬實，有台北銀行大安
    分行九十年六月五日北銀安服字第九０六０一０七五五００函及彰化銀行九十年
    六月二十二日張南港字第一二五二號函所附存款明細帳在卷可按。自訴人對於上
    開台北銀行大安分行匯入之款項亦不爭執，顯見被告所辯於八十二年三月至八十
    五年四月間有清償自訴人上開較大筆之款項等情，應非子虛。查上述款項合計已
    達一百四十餘萬元，並非少數，顯見被告在借款之後，並無如自訴人所稱未清償
    分文之情形，而被告先後所借之款項亦不止自訴人所聲稱之三百餘萬元而已。
六、次查被告借款之後，除清償自訴人上開款項之外，另外曾以被告所設松興公司簽
    發之支票計十九紙及客票十二紙，連同現金還款計三筆，合計金額為六十四萬七
    千三百四十五元，該等支票均經丁○○兌領，有被告所提出之還款明細表可稽。
    就該明細表，自訴人丁○○於本院審理時雖否認係其簽收，惟查其中一筆由被告
    所經營之松興公司所簽發，票號0000000號，票面二萬元，票載到期日八
    十八年九月十一日之支票一紙，該支票背面即有丁○○之背書，並載明丁○○在
    交換銀行華南銀行南港分行之帳號00000000000000號，有該支票
    影本在卷可稽，足證確係由丁○○兌領該支票取款，況自訴人於原審審理時亦自
    承確有收受被告交付之六十餘萬元，且被告所提之還款明細表上之署押「許」字
    為其所簽收無訛（原審八十九年四月二十四日訊問筆錄）。雖自訴人嗣後於本院
    審理時又予否認，改稱被告所提之還款明細中的「許」非伊所簽，實際上伊並沒
    有拿到那些錢云云，其前後供述自相矛盾，並與事實不符。
七、又查被告向自訴人借款之後，自八十一年二月間起至八十七年六月廿一日止，曾
    先後代自訴人丁○○墊付保險費計卅五筆，總金額為五十七萬一千三百九十六元
    ，且於陸續借款期間，即逐筆在丁○○應收利息中予以扣除該墊付款，有被告所
    提出之墊付保險費明細表在卷可按。該項代墊款係由自訴人在接獲人壽保險公司
    通知之後，即將應付款項之時間及金額，應給付之機構，告知被告，被告即以現
    金或簽發支票給付，並於下次借款時，逐筆沖抵利息，質之自訴人於本院九十年
    五月二十一日訊問時亦自承被告確有代伊墊付新光人壽及國泰人壽保險費情形，
    其嗣後又否認該情，自屬無據。
八、再查自訴人雖一再主張被告向其借款之後，竟收購合泉汽車運輸有限公司（以下
    稱合泉公司）及崇貿運通有限公司（以下稱崇貿公司），事後並將該二公司移轉
    為其親人名義以圖脫產等語。訊之被告堅決否認有脫產情事，辯稱伊借錢買崇貿
    公司及合泉公司，後來在經營的過程中，一直經營的不是很好，八十六年年中七
    、八月後時都被人家倒會，經營得很困難，「合泉」是別人欠伊錢才頂下來，另
    林朝義積欠伊之債務，無力償還，乃將其所開設之崇貿公司以三十多萬元頂讓給
    伊以抵銷該債務，伊再轉讓予配偶秦蔡淑霞，再由秦蔡淑霞過戶予伊之子秦坤煌
    ，而鄭秋木自民國八十四年其所開設之合泉公司，因經營不善而債臺高築，在無
    力償債下而涉案，乃將合泉公司轉讓予伊等語。被告上開辯解，除據提出台北市
    政府營利事業登記證及互助會會單、鄭秋木所簽發之支票計廿張、倒帳明細表等
    為證之外，並經證人即合泉公司負責人辛○○及崇貿公司之負責人林朝義於本院
    審理時到庭證實（本院九十年八月三日及八月十三日訊問筆錄）。足證被告所辯
    頂讓該二公司係因該二公司積欠伊債務而頂下，事實上並非以巨款收購該二家公
    司並藉機脫產乙節，尚非無據。自訴人空言被告向自訴人借款之後即收購生財工
    具並趁機脫產過戶逾期子女親屬乙節，亦無實據。
九、再查被告辯稱伊因所經營之公司購買生財工具即營業大貨吊桿車及營業大貨車發
    生車禍，致公司經營不善，無法如期清償所積欠自訴人之債務乙節，經查被告購
    買之上開營業大貨吊桿車及營業大貨貨車確曾於八十八年六月間因出車禍而撞毀
    ，業據被告提出車禍照片、出險報告書、診斷證明書等附卷為證（原審卷第四十
    六頁、四十七頁），堪信被告所辯非假，從而被告所稱其因此陷於週轉困境無法
    如期清償自訴人欠款，亦非子虛。
十、自訴人另指稱被告意圖為自己不法之所有，借用自訴人丁○○名義將自訴人丁○
    ○之互助會會款六十四萬元標走，充當借款，事後亦未償還，因認被告亦涉有詐
    欺罪嫌。訊據被告堅詞否認有此部分之犯行，辯稱：該互助會於八十年四月二十
    日由許永福以二千四百元標得會款三十七萬八千八百元，並已由被告當面付清，
    而由許永福領取，被告上開辯解，亦據提出互助會會單影本、收據影本各一件為
    證。依上開互助會單記載，會員確有許永福姓名，期間自七十八年九月一日起至
    八十年十二月二十日止，每二十日開標一次，每會一萬元，則以許永福係於八十
    年四月二十日以二千六百元利息得標計算，其應得之會金為死會部分（一○○○
    ○元乘以二十九等於二九○○○○元），活會部分（七四○○元乘以十二等於八
    八八○○元），二者合計為三七八八○○元，此數字與被告所提出之收據上簽署
    「許」「付清」等字簽收之數據亦相符合。反觀自訴人雖否認上開簽收字據係其
    夫許永福所簽收，惟其主張被告借標會款，對所參加之互助會究係自何時召集？
    會員幾人？被告係何時借標未還等事項均已記憶不清，且始終未能提出會單等相
    關資料可資佐證，本院復查無其他積極證據足資證明被告有此部分犯行，故此部
    分亦不能證明被告犯罪。
十一、綜上所述，本件係自訴人拿錢至被告公司出借款項，被告於借款之後，亦確已
      清償部分款項，嗣因公司經營困難，致無法如期清償完畢，關於自訴人所指被
      告借標互助會款未還部分，亦查無實證，自難認定被告有何意圖不法之所有，
      及有何施展詐術之行為，故其被訴詐欺部分不能證明，其他查無積極證據足以
      證實被告有意圖為自己不法之所有，而向自訴人施展詐術以取得錢財之行為，
      不能證明被告犯罪，自應諭知無罪之判決，原審未察，遽認被告所為應成立詐
      欺罪，容有未當，被告上訴否認犯罪，其上訴有理由，應有本院將原判決關於
      被告丙○○詐欺有罪部分撤銷改判，諭知被告無罪。
據上論斷，應依刑事訴訟法第三百六十九條第一項前段、第三百六十四條、第三百零
一條第一項前段，判決如主文。
本案經檢察官吳慎志到庭執行職務。
中    華    民    國     九十     年       十       月      二十五      日
                          臺灣高等法院刑事第十七庭
                              審判長法  官  林  陳  松
                                    法  官  許  宗  和
                                    法  官  許  錦  印
右正本證明與原本無異。
不得上訴。
                                    書記官  楊  妙  恩
中    華    民    國     九十     年       十       月      二十九      日


司法院資訊處製作；財團法人民間司法改革基金會備份。
